臺灣高等法院刑事判決
109年度上易字第2364號
上  訴  人  臺灣士林地方檢察署檢察官
被      告  林玉淨



上列上訴人因被告詐欺案件，不服臺灣士林地方法院109年度審
易字第1867號，中華民國109年10月28日第一審判決（起訴案號
：臺灣士林地方檢察署108年度偵字第11429號、第17552號，移
送併辦案號：108年度偵字第16092號、109年度偵字第12119號）
，提起上訴，本院判決如下：
    主  文
上訴駁回。
    犯罪事實
一、林玉淨明知金融機構帳戶係個人理財之重要工具，為個人財
    產、信用之重要表徵，如交予他人使用，有供作財產犯罪用
    途之可能，仍基於幫助詐欺取財之不確定犯意，於民國108
    年6月12日20時6分許，在新北市○○區○○街0段00○0號統一超
    商白雲門市，透過交貨便將其申設之中華郵政股份有限公司
    第00000000000000號帳戶（下稱本案郵局帳戶）、華南商業
    銀行股份有限公司第000000000000號帳戶（下稱本案華南銀
    行帳戶）提款卡，寄至新北市○○區○○○路0號統一超商文興門
    市，交予真實姓名年籍不詳、自稱「周融賢」之詐欺集團成
    員使用，並於當日20時23分許，透過LINE通訊軟體告知「周
    融賢」上開帳戶提款卡密碼，藉以幫助詐欺集團從事財產犯
    罪之犯行。「周融賢」及所屬詐欺集團成員取得前開帳戶提
    款卡及密碼後，遂基於基於詐欺取財之犯意聯絡，分別詐騙
    夏穎棻、吳瑞玲、林珍至、林宇謙等人，致其等陷於錯誤，
    依指示將款項轉入指定之帳戶（詐騙時間、方式、匯款時間
    、金額、帳戶等，均詳如附表所示），使詐欺集團成員取得
    該等款項。嗣夏穎棻等人查覺有異，報警處理，始循線查悉
    上情。
二、案經臺中市政府警察局第三分局報告臺灣臺中地方檢察署檢
    察官呈請臺灣高等檢察署檢察長移轉臺灣士林地方檢察署檢
    察官及夏穎棻、吳瑞玲訴由臺北市政府警察局南港分局、臺
    南市政府警察局新營分局報告臺灣士林地方檢察署檢察官偵
    查起訴，暨花蓮縣警察局花蓮分局報告臺灣臺中地方檢察署
    檢察官呈請臺灣高等檢察署檢察長移轉臺灣士林地方檢察署
    檢察官偵查後移送併案審理。
    理  由
壹、證據能力部分：
　　本判決所引用被告以外之人於審判外之陳述，雖屬傳聞證據
    ，然當事人均未爭執證據能力（見本院卷第58至59頁），且
    迄於本院言詞辯論終結時，復未聲明異議，經本院審認結果
    ，上開證據均無違法取得或證明力明顯偏低之瑕疵，以之作
    為證據應屬適當，依刑事訴訟法第159條之5之規定，認有證
    據能力；又本判決其他引用資以認定事實所憑之非供述證據
    ，並無證據證明係公務員違背法定程序所取得，依刑事訴訟
    法第158條之4反面解釋，亦有證據能力。
貳、實體部分：
一、認定犯罪事實所憑之證據及理由：
　㈠被告經合法傳喚未到庭陳述，惟上揭犯罪事實，業據被告於
    原審及本院準備程序時均坦承不諱（原審卷第34頁、第38頁
    、本院卷第55頁），核與證人林宇謙、夏穎棻、林珍至、吳
    瑞玲於警詢之證述相符（花蓮分局警卷第51至63頁、偵1142
    9卷第127至131頁、第187至190頁、偵26965卷第31至35頁、
    偵字第16092號第88至96頁），此外並有被告與「周融賢」
    之LINE對話內容翻拍照片、華南商業銀行永吉分行000-00-0
    000000號帳戶存摺封面及內頁影本、汐止社后郵局00000000
    000000號帳戶郵政存簿儲金簿封面及內頁影本、統一超商股
    份有限公司代收款專用繳款證明（顧客聯）、臺北吳興郵局
    00000000000000號郵政綜合儲金簿封面及內頁影本、活存明
    細查詢結果、內政部警政署反詐騙諮詢專線紀錄表、臺南市
    政府警察局新營分局竹埔派出所受理詐騙帳戶通報警示簡便
    格式表、受理刑事案件報案三聯單、金融機構聯防機制通報
    單（夏穎棻）、中華郵政帳戶帳號：000-00000000000000號
    帳號帳戶基本資料及交易明細表、中華郵政股份有限公司10
    8年7月24日儲字第1080167314號函暨其附件、國泰世華商業
    銀行存匯作業管理部108年7月9日國世存匯作業字第1080092
    295號函暨其附件、苗栗縣警察局苗栗分局南苗派出所受理
    刑事案件三聯單、受理各類案件紀錄表、內政部警政署反詐
    騙諮詢專線紀錄表（報案人：吳瑞玲）、臺南市政府警察局
    永康分局永信派出所受理刑事案件報案三聯單、受理各類案
    件紀錄表、受理詐騙帳戶通報警示簡便格式表、內政部警政
    署反詐騙諮詢專線紀錄表（林珍至）、華南銀行自動櫃員機
    交易明細表、華南商業銀行股份有限公司總行108年8月28日
    營清字第1080074738號函暨其附件、中華郵政股份有限公司
    108年7月30日儲字第1080172797號函暨其附件、花蓮縣警察
    局花蓮分局中正派出所陳報單、受理各類案件紀錄表、內政
    部警政署反詐騙諮詢專線紀錄表、受理刑事案件報案三聯單
    、受理詐騙帳戶通報警示簡便格式表（報案人：林宇謙）、
    金融機構聯防機制通報單（偵11429卷第15至67頁、第133至
    149頁、第153頁、第157至161頁、第177至185頁、第191至1
    96頁、偵26965卷第37至47頁、第51至65頁、花蓮分局警卷
    第103至107頁、第115至121頁、第127頁、第165頁、第203
    頁）等在卷可證，足認被告上開任意性自白確與事實相符，
    堪予採信。
　㈡起訴書附表編號2，雖記載詐欺集團成員向告訴人吳瑞玲訛稱
    將被扣款8期云云，惟觀諸證人吳瑞玲警詢筆錄可知，本案
    詐欺集團成員係向其佯稱系統出錯，誤將其設定為黃金會員
    ，以致無法收到上次交易款項云云，並未提及將被扣款8 期
    乙事（偵11429卷第187至190頁），則此部分係屬誤載，應
    予更正。　
　㈢綜上所述，本案事證明確，被告犯行洵堪認定，應依法論科
    。
二、論罪科刑：
　㈠按刑法上之幫助犯，係指以幫助之意思，對於正犯資以助力
    ，而未參與實施犯罪之行為者而言。被告係基於幫助詐欺取
    財之意思，交付本案2個帳戶存摺、提款卡及密碼予「周融
    賢」及其所屬詐欺集團成員用於詐欺如附表所示之被害人等
    ，使被害人等受騙而將前轉帳至如附表所示之被告帳戶後，
    詐欺正犯再利用提款卡將款項領出，以此方式助其遂行詐欺
    取財犯行，核被告所為，係犯刑法第30條第1項、第339條第
    1項之幫助詐欺取財罪。
　㈡被告以一次提供將本案郵局帳戶及本案華南銀行帳戶提款卡
    、密碼之幫助行為，供詐騙集團實行多次詐欺取財犯行，致
    附表所示之4位被害人受騙，係以一行為同時觸犯數罪名，
    應依刑法第55條想像競合犯之規定，從一重處斷。檢察官以
    108年度偵字第16092號、109年度偵字第12119號就被害人林
    宇謙部分移送併案審理，因此部分與已起訴有罪部分，有想
    像競合犯之裁判上一罪關係，本院自應併予審究。又被告以
    幫助之意思，參與構成要件以外之行為，為幫助犯，爰依刑
    法第30條第2項規定，依正犯之刑減輕之。
三、不另為無罪諭知部分：
　  併辦意旨另認被告提供本案郵局帳戶及本案華南銀行帳戶予
    詐欺集團成員使用，藉此使詐欺犯罪所得之本質、來源及去
    向得以隱匿，認其此部分所為，亦涉犯洗錢防制法第2條第2
    款而犯同法第14條第1項之洗錢罪嫌或幫助洗錢罪等語。惟
    查：　
  ㈠洗錢防制法所稱之「洗錢」行為，依第2條之規定，係指：一
    、意圖掩飾或隱匿特定犯罪所得來源，或使他人逃避刑事追
    訴，而移轉或變更特定犯罪所得；二、掩飾或隱匿特定犯罪
    所得之本質、來源、去向、所在、所有權、處分權或其他權
    益者；三、收受、持有或使用他人之特定犯罪所得。並於第
    14條、第15條規定其罰則，俾防範犯罪行為人藉製造資金流
    動軌跡斷點之手段，去化不法利得與犯罪間之聯結。申言之
    ，洗錢防制法之立法目的，在於防範及制止因犯第3條所列
    之特定犯罪而取得或變得之財物或財產上利益及其之孳息，
    藉由包含處置（即將特定犯罪所得直接予以移轉或變更）、
    分層化（即以迂迴層轉、化整為零之多層化包裝方式，掩飾
    或隱匿特定犯罪所得）及整合（即收受、持有或使用他人之
    特定犯罪所得，使之回流至正常金融體系，而得以合法利用
    享受）等各階段之洗錢行為，使其形式上轉換成為合法來源
    ，以掩飾或切斷特定犯罪所得與犯罪之關聯性，而藉以逃避
    追訴、處罰。
  ㈡提供帳戶予他人使用是否構成洗錢行為，依前述說明及同法
    第2條第1、2款之規定，應以其在金流方面能否「掩飾或隱
    匿特定犯罪所得之本質、來源、去向、所在、所有權、處分
    權或其他權益者」，切斷資金與當初犯罪行為之關聯性而定
    。一般針對不特定多數人行騙之詐欺集團，所供被害人將款
    項匯入之帳戶，乃為該詐騙集團「取得」犯罪所得之手段，
    被害人發覺受騙後，即能立即指證其所匯入之特定帳戶，此
    部分之金流透明易查，在形式上無法合法化其所得來源，是
    該帳戶顯不能達到掩飾或隱匿特定犯罪所得之本質、來源之
    作用，當非洗錢防制法第2條第2款所定之洗錢行為甚明。提
    供金融帳戶提款卡及密碼之行為人，因已將帳戶之提款卡及
    密碼等物件提供他人使用，失去對自己帳戶之實際管領權限
    ，若無配合指示親自提款，即無收受、持有或使用特定犯罪
    所得之情形，且無積極之移轉或變更特定犯罪所得之行為，
    亦非屬洗錢防制法第2條第1款、第3款所稱之洗錢行為。
　㈢洗錢防制法第2條修正之立法說明第3點雖謂「…㈣提供帳戶以
    掩飾不法所得之去向，例如：販售帳戶予他人使用…」等語
    ，似以販售帳戶為洗錢類型之一，然其僅係單純之舉例，並
    未說明何以與掩飾、隱匿之要件相當。而文義解釋為法律解
    釋之基礎，立法者之意思僅屬對構成要件文義之眾多解釋方
    法之一，仍須就法條文字之規範目的及保護利益具體分析。
    一般而言，洗錢防制法第2條第2款之掩飾、隱匿行為，目的
    在遮掩、粉飾、隱藏、切斷特定犯罪所得與特定犯罪間之關
    聯性，是此類洗錢行為須與欲掩飾、隱匿之特定犯罪所得間
    具有物理上接觸關係（事實接觸關係）。而提供金融帳戶金
    融卡及密碼供他人使用，嗣後被害人雖匯入款項，然此時之
    金流仍屬透明易查，在形式上無從合法化其所得來源，未造
    成金流斷點，尚不能達到掩飾或隱匿特定犯罪所得之來源、
    去向及所在之作用，故而，被告提供本案郵局帳戶存摺、金
    融卡及密碼之行為，即非洗錢防制法第2條第2款所指洗錢行
    為，無從成立一般洗錢罪之直接正犯（最高法院108年度台
    上大字第3101號裁定意旨參照）。是被告所為，並不該當於
    洗錢防制法第14條第1項之洗錢罪。
　㈣至於被告所為是否構成幫助洗錢罪部分，經查：
　⒈最高法院108年度台上大字第3101號大法庭裁定揭稱：「特定
    犯罪之正犯實行特定犯罪後，為掩飾、隱匿其犯罪所得 財
    物之去向及所在，而令被害人將款項轉入其所持有、使用之
    他人金融帳戶，並由該特定犯罪正犯前往提領其犯罪所得款
    項得手，因已造成金流斷點，該當掩飾、隱匿之要件，該特
    定犯罪正犯自成立一般洗錢罪之正犯。如提供金融帳戶之行
    為人主觀上認識該帳戶可能作為對方收受、提領特定犯罪所
    得使用，對方提領後會產生遮斷金流以逃避國家追訴、處罰
    之效果，仍基於幫助之犯意，提供該帳戶之提款卡及密碼，
    以利洗錢之實行，應論以一般洗錢罪之幫助犯」。是提供金
    融帳戶之行為人是否成立一般洗錢罪之幫助犯，仍應以主觀
    上有無認識為斷。
　⒉又幫助他人實行犯罪行為者，為幫助犯。刑法第30條第1項定
    有明文。所謂幫助行為，固包含積極之幫助與消極之幫助，
    但須所幫助之行為，與正犯之行為，具有直接關聯性，始能
    成立幫助犯（最高法院98年度台上字第5999號判決意旨參照
    ）。茲查，近年來詐欺事件恆傳，政府相關機關為防止民眾
    遭到詐欺集團成員矇騙致生損害，透過各種宣傳途徑，經常
    灌輸民眾當前詐欺集團慣用之詐欺手法，庶免民眾受害上當
    。其中借用他人之金融帳戶，作為詐欺集團向被害人取得錢
    財之工具，一般智慮健全者大都能理解知曉，並提高防範不
    任意將其個人金融帳戶借予他人使用，避免遭到詐欺集團利
    用其金融帳戶資為詐欺取財之工具，此部分之幫助行為，係
    在於詐欺集團利用其金融帳戶取信被害人，認為係與願意提
    供真實帳戶之所有人進行匯款，而與詐欺行為之助成具有直
    接關聯性。然而，「洗錢」為專業用語，涉及複雜之金融及
    法律概念，一般市井民眾通常無法充分明白理解知曉「洗錢
    」之概念及其範疇，況且行為人提供詐欺集團金融帳戶後，
    得否助成洗錢行為之遂行，端視其後詐欺集團成員款項提領
    方式而有不同，除有行為人於提供金融帳戶時，已對於詐欺
    集團成員以現金提領後，將以層層轉交方式造成金流斷點等
    節有高度認識，始可認其所為與一般洗錢罪具有直接關聯性
    之幫助行為。從而，一般民眾提供金融帳戶（存摺、提款卡
    、密碼）予不熟識之人，其主觀上或有詐欺集團可能會利用
    其提供之金融帳戶，作為向他人詐欺取財工具之直接故意或
    不確定故意，但若謂不問情節均認提供金融帳戶之行為人，
    主觀上均已認識該帳戶可能作為對方收受、提領特定犯罪所
    得使用，對方提領後會產生遮斷金流以逃避國家追訴、處罰
    之效果者，則不無將幫助詐欺行為與幫助洗錢行為之主觀犯
    意等視之，而與前揭最高法院108年度台上大字第3101號大
    法庭裁定意旨有違。
　⒊被告固然有提供本案郵局帳戶及本案華南銀行帳戶予詐欺集
    團使用，然依據被告與「周融賢」之LINE對話紀錄所示，被
    告於提供本案郵局帳戶及本案華南銀行帳戶後，致使如附表
    所示告訴人及被害人等於附表所示時、地匯款至被告帳戶，
    而幫助「周融賢」及其所屬詐欺集團成員詐欺取財行為之遂
    行，然於被告發現前揭帳戶經止付後，隨即於108年6月17日
    對自稱「周融賢」之人表示「你們對我的帳號做了什麼事情
    」等語（偵11429卷第41頁），可見被告就提供本案郵局帳
    戶及本案華南銀行帳戶予詐欺集團使用，亦可供作遮斷金流
    效果之幫助洗錢行為確無認識；本件復無證據證明被告知悉
    提領其所有帳戶內前揭詐得款項之人，有無再為轉交詐欺集
    團成員上手以遮斷金流亦或逕為提領花用，是被告於本院及
    原審辯稱其主觀上並無洗錢或幫助洗錢犯意（原審卷第38頁
    、本院卷第55頁），即非無據。
　⒋綜上，洗錢罪之構成必須有積極掩飾、隱匿以逃避追訴之主
    、客觀要件，本件係被告以外之真實姓名年籍不詳之詐欺集
    團成員為訛詐行為，利用被告所提供之帳戶，要求被害人將
    金錢直接匯入被告帳戶之行為，屬於該等正犯實施詐欺行為
    之犯罪手段，並非為訛詐行為之真實姓名年籍不詳之成年人
    於取得財物後，另為掩飾、隱匿詐欺所得之行為，亦非被告
    於該詐欺行為人實施詐欺犯罪取得財物後，另由被告為之掩
    飾、隱匿；況詐欺取財之型態甚多，自難期待被告對於其所
    幫助正犯之參與人數多寡及詐騙手法有所預見，且被告所提
    供之帳戶乃係供告訴人等直接匯入款項所用，在金流方面並
    無掩飾或隱匿犯罪所得本質、來源、去向、所在、所有權、
    處分權或其他權益者之作用，均業如前述，依本案事證，被
    告預見將本案郵局帳戶及本案華南銀行帳戶交付與不詳身分
    之人使用，僅得認其基於縱若有人持以犯罪（即詐欺犯罪者
    將利用該帳戶作為其詐騙所得款項匯入使用）亦無違反其本
    意之不確定幫助詐欺犯意；至於取得上開郵局帳戶及華南銀
    行帳戶之詐欺集團成員，除自上開帳戶提領款項以取得詐欺
    犯罪所得外，於主觀、客觀上是否尚有洗錢防制法第2條第2
    款所示掩飾或隱匿特定犯罪所得之本質、來源、去向、所在
    、所有權、處分權或其他權益等洗錢行為，事涉被告主觀認
    識所及範圍，檢察官就此部分並未舉證證明或指明證據方法
    以供調查，難認被告主觀上對此節有所預見；依本案事證，
    不足以證明被告對該詐騙份子是否亦有洗錢行為有所認識，
    依「罪疑唯輕」及「罪證有疑利於被告」之原則，自不得率
    認被告前揭所為亦應評價為洗錢罪之幫助犯。
　㈤公訴意旨認被告所為，同時涉有洗錢防制法第14條第1項之洗
    錢罪嫌或幫助洗錢罪嫌，容有誤會，是依本案事證，不足以
    證明被告主觀上對該詐騙份子是否亦有洗錢行為有所認識，
    亦不能以幫助洗錢罪相繩，業經本院敘明如前；因併辦意旨
    認此部分與前開經論罪科刑之部分，具有想像競合犯之裁判
    上一罪關係，爰不另為無罪之諭知，併予敘明。　　
四、駁回上訴之理由
　㈠原審本於同上見解，認被告罪證明確，適用刑法第30條、第3
    39條第1項規定，並審酌被告雖可預見任意提供個人金融帳
    戶予他人，將間接助長詐欺集團詐騙他人財產犯罪，竟仍提
    供本案前開帳戶資料予詐欺集團，使詐欺集團恃以實施詐欺
    犯罪，嚴重危害交易秩序與社會治安，所為實值非難，惟考
    量被告坦承犯行，兼衡被告其犯罪動機、目的、所生危害、
    迄今未賠償告訴人及被害人等、自述高職畢業之智識程度及
    家庭經濟狀況不佳等一切情狀，量處拘役50日，並諭知如易
    科罰金之折算標準，並說明依卷內資料所示，查無證據足認
    被告曾自詐欺集團成員獲得任何詐欺犯罪所得，故本案尚無
    所得應予宣告沒收或追徵之問題，經核原審之認事用法尚無
    不合，量刑亦稱妥適。至於原審雖敘及將被告被訴洗錢部分
    部分退由檢察官另行處理，惟原審於理由中已經敘明此部分
    罪證不足，而僅漏為不另為無罪之諭知，尚無影響判決本旨
    ，仍應予維持，由本院予以補充敘明即足，併此說明。
　㈡檢察官上訴意旨略以：原判決忽略被告不顧交付金融帳戶牽
    涉涵括詐欺在内之不法用途，且在無法獲悉及無從追索實際
    使用者情況下，於提供帳戶相關憑證時無防果措施，交付後
    ，則無法制止助益詐欺之遂行，更因此一金流斷點，形成循
    索查缉洗錢犯罪之阻礙，而被告自身對於提供帳戶將規避查
    缉，亦難謂無心理認知與意欲，且原審以本案尚難認被告主
    觀上有何洗錢之犯意，亦不構成洗錢防制法所稱之洗錢行為
    等由，認被告所為不構成洗錢防制法第14條第1項之洗錢罪
    ，而將本件併案之洗錢部分退回由檢察官另行偵處，容有未
    洽云云。然依卷內資料所示，並無積極證據可資證明被告提
    供前開帳戶資料之時，除有幫助詐欺取財之不確定故意外，
    復已知悉詐欺集團詐騙何人，且欲為詐欺集團掩飾、隱匿特
    定犯罪所得，或為幫助洗錢行為，業經本院說明如前，是檢
    察官上訴意旨所指尚無理由，應予駁回。
五、被告經本院合法傳喚，無正當理由不到庭，爰不待其陳述逕
    為一造辯論判決。
據上論斷，應依刑事訴訟法第371條、第368條，判決如主文。
本案經檢察官黃子宜提起公訴，檢察官蔡元仕提起上訴，檢察官
曾文鐘、許仲瑩到庭執行職務。
中　　華　　民　　國　　110 　年　　2 　　月　　 9　　日
                  刑事第十五庭審判長法  官  林怡秀
                                    法  官  古瑞君
                                    法  官　呂煜仁
以上正本證明與原本無異。
不得上訴。
                                    書記官　林廷佳
中　　華　　民　　國　　110 　年　　2 　　月　　9 　　日
附錄：本案論罪科刑法條全文
中華民國刑法第339條
（普通詐欺罪）
意圖為自己或第三人不法之所有，以詐術使人將本人或第三人之
物交付者，處5年以下有期徒刑、拘役或科或併科50萬元以下罰
金。
以前項方法得財產上不法之利益或使第三人得之者，亦同。
前二項之未遂犯罰之。
　　　　　　　　　
編號 告訴人/被害人 詐騙時間及方式 匯款時間、金額（新台幣）、帳戶 1 告訴人夏穎棻 詐欺集團成員於108年6月16日，佯以MKUP美咖網站客服人員名義致電夏穎棻，向其訛稱操作錯誤導致重複訂單及扣款，必須解除設定云云，致夏穎棻陷於錯誤，依指示辦理右揭匯款。 ⑴於108年6月16日17時2 分許，匯款4萬9,981元至本案郵局帳戶。 ⑵於108年6月16日17時4分許，匯款4萬4,123元至本案郵局帳戶。 2 告訴人吳瑞玲 詐欺集團成員於108年6月16日15時51分許，佯以MKUP美咖網站客服人員名義致電吳瑞玲，向其訛稱因系統出錯，誤將其設定為黃金會員，以致無法收到上次交易款項云云，致吳瑞玲陷於錯誤，依指示辦理右揭存款。 於108年6月16日16時許，以跨行存款之方式，存入2萬9,985 元至本案郵局帳戶。 3 被害人林珍至 詐欺集團成員於108年6月15日某時，佯以網路賣家名義致電林珍至，向其訛稱因操作不當，誤將其交易設定為分期多筆扣款，必須解除設定云云，致林珍至陷於錯誤，依指示辦理右揭匯款。 ⑴於108年6月15日23時9分許，匯款2 萬9,985元至本案華南銀行帳戶。 ⑵於108年6月15日23時15分許，匯款2萬1,012元至本案華南銀行帳戶。 ⑶於108年6月15日23時24分許，匯款8,976元至本案華南銀行帳戶。 ⑷於108年6月16日0 時3分許，匯款2 萬9,989元至本案華南銀行帳戶。 4 被害人林宇謙 詐欺集團成員於108年6月15日某時，佯以小三美日客服人員名義致電林宇謙，向其訛稱網站遭駭客入侵，必須聯絡銀行人員云云，致林宇謙陷於錯誤，依指示辦理右揭匯款。 於108年6月15日16時56分許，匯款1萬4,089元至本案郵局帳戶。